臺灣屏東地方法院民事判決　　　　　　　　94年度建字第10號
原　　　告　上民營造有限公司
法定代理人　丙○○
訴訟代理人　陳魁元律師
被　　　告　屏東縣春日鄉公所
法定代理人　乙○○
訴訟代理人　黃奉彬律師
　　　　　　甲○○
上列當事人間請求損害賠償事件，本院於民國96年2 月14日言詞
辯論終結，判決如下：
    主  文
被告應給付原告新臺幣貳佰捌拾貳萬玖仟伍佰壹拾肆元，及自民
國九十四年十月七日起至清償日止，按週年利率百分之五計算之
利息。
原告其餘之訴駁回。
訴訟費用由被告負擔七分之四；餘由原告負擔。
本判決於原告以新臺幣玖拾伍萬元，為被告供擔保後，得假執行
。但被告如於執行標的物拍定、變賣前，以新臺幣貳佰捌拾貳萬
玖仟伍佰壹拾肆元為原告預供擔保，得免為假執行。
原告其餘假執行之聲請駁回。
    事實及理由
一、程序事項：原告起訴請求被告應給付新臺幣（下同）5,713,
    421 元，及自起訴狀繕本送達翌日起至清償日止，按週年利
    率百分之5 計算之利息，於訴狀送達後，變更為請求被告應
    給付4,947,060 元及上開利息，核屬減縮應受判決事項之聲
    明，依民事訴訟法第255 條第1 項但書第3 款規定，應予准
    許，合先敘明。
二、原告主張：原告於89年12月1 日投標取得被告公開招標春日
    鄉歸崇村遷住計畫公共設施之工程（下稱系爭工程），嗣因
    原告上開系爭工程之得標價低於被告招標底價新臺幣（下同
    ）43,300,000元之百分之80，原告遂應被告之要求，原告乃
    於89年12月6 日將成本分析資料、公司證件正本及差額保證
    金9,870,000 元、履約保證金3,715,500 元，合計13,585,5
    00元之銀行定存單及質權設定通知單檢送被告，原告始於89
    年12月10日與被告簽定系爭工程採購契約（下稱系爭工程契
    約），契約總價為24,770,000，並簽定春日鄉公所工程補充
    說明書（下稱系爭說明書），其中註記「本工程因雜建照尚
    未核准，俟核准後再行施工」，且另約定工程完成期限為90
    年6 月30日前。惟原告於89年12月27日報請被告准予開工，
    然被告於90年1 月9 日以90春鄉財字第54號函覆原告稱「因
    本工程開發許可尚未核准，請暫緩施工，俟開發許可核准後
    ，再通知開工」，期間原告多次派員與被告接洽、溝通，方
    知行政院農業委員會於89年11月9 日以農林字第89015279
    2 號函，指示被告辦理系爭工程時應注意事項必須配合辦理
    ，惟被告明知其辦理系爭工程招標作業之相關設計圖說與行
    政院農委會指示不符，卻仍執意辦理招標，致使原告無法於
    得標後正常開工作業，且系爭工程既尚未經核准開發，則遑
    論雜建照之申請與否，系爭工程遲無法履行已達4 年，原告
    先於90年11月13日以存證信函催告，但被告仍未履行，原告
    再於94年3 月31日以存證信函通知被告解除系爭契約，且依
    民法第231 條第1 項、第260 條、第507 條規定，請求被告
    賠償如「附表一修正金額」所示（嗣分別於95年11月23日撤
    回附表一項次拾編號3 履約保證金利息161,810 元、編號4
    差額保證金利息429,839 元；95年12月28日撤回附表一項次
    拾編號2 押標金利息3,387 元、96年1 月24日撤回附表一項
    次柒電話費115,205 元之請求）等語，並聲明：被告應給付
    原告4,947,060 元，及自起訴狀繕本送達翌日起至清償日止
    ，按週年利率百分之5 計算之利息；願供擔保，請准宣告假
    執行。
三、被告則以：兩造簽訂之系爭工程契約，因事涉遷村，除須得
    到村民之同意外，尚須獲得主管機關內政部營建署之同意，
    然因預算有時間上之限制，必須先簽訂合約，此部份狀況為
    原告簽約時所知悉，因此兩造乃於契約附件春日鄉公所工程
    補充說明註2 載明「本工程因雜建照尚未核准，俟核准後再
    行施工」，原告公司既知上開情況，自須於獲被告通知施工
    之後，始發生相關備料或是準備施工之支出，於此之前，原
    告自無須就系爭工程為任何的準備工作，應無發生任何損害
    。況且，被告處理系爭工程完全符合行政程序上該有作為，
    並無故意拖延時間，致使原告無法開工之情事。又系爭契約
    已明定系爭工程之開工，必須等到雜建照核准之後，才能施
    工，而有關雜建照之核准係屬內政部營建署之權限，被告並
    非無故不允許原告施工，因此原告無法施工，並非可歸責於
    被告之事由，且兩造訂約之時，原告即已知悉尚未取得開發
    許可，被告於簽約後即依相關行政程序積極為取得開發許可
    而努力，被告並無任何債務遲延，原告主張被告有遲延給付
    ，須賠償其損害，依法不合等情置辯。並聲明：原告之訴及
    假執行之聲請均駁回；如受不利判決，願供擔保，請准宣告
    免為假執行。
四、兩造不爭執事項：
(一)、兩造於89年12月10日簽定系爭工程契約（本院卷(一)12頁）、
    春日鄉公所工程補充說明書（本院卷(一)44頁）、施工補充說
    明書（本院卷(一)45頁）。
(二)、系爭工程標的即歸崇村遷住計畫公共設施工程，依據區域計
    畫法第15條、第15條之1 、同法施行細則第16條之4 規定，
    須經內政部營建署區域計畫委員會審議通過，並核發開發許
    可，始可進行。
(三)、被告於90年1 月9 日以90春鄉財字第54號函覆原告表示「歸
    崇村遷住計畫公共設施工程函報開工一案，因本工程開發許
    可尚未核准，請貴公司暫緩施工，俟開發許可核准後，本所
    再通知開工」等語（本院卷(一)47頁）。
(四)、內政部區域計畫委員會專案小組於92年3 月17日審查會議（
    審議屏東縣春日鄉歸崇村遷村計畫案）會議紀錄，決議第1
    點載明：本計畫之事業計畫是否繼續執行，因屬政策推動層
    面，請目的事業主管機關行政院原住民委員會會示卓見（本
    院卷(一)218 頁）。
(五)、行政院原住民族委員會於94年3 月25日以原民經字第094000
    9358號函表示「為尊重原住民對於其原居住之山川領域、文
    化命脈等特殊之主權概念與情感」，建議請採﹝離災不離村
    ﹞之政策思維，取代﹝集體遷村﹞之作為」（本院卷(一)232
    頁、第233 頁）；又於94年9 月2 日以原民經字第09400254
    83號函同意終止辦理歸崇村遷住計畫（本院卷(一)256 頁、25
    9 頁、260 頁）
(六)、上開歸崇村遷住計畫迄未經區域計畫委員會通過開發許可，
    且因行政院原住民族委員會業已同意終止辦理，故該遷住計
    畫已不再執行。
(七)、原告依據系爭工程契約第20條第4 款，業於94年3 月31日通
    知被告解除系爭工程契約。原告且以起訴狀繕本送達被告為
    解除系爭工程契約之意思表示。
(八)、系爭工程契約第20條第4 款約定：因非可歸責廠商之情形，
    機關通知廠商部分或全部暫停執行得補償廠商因此而增加之
    必要費用。但暫停執行期間累計逾6 個月者，廠商得通知機
    關終止或解除部分或全部契約。
五、兩造爭執事項：(一)、系爭工程是否因可歸責被告遲延給付而
    致原告受有損害？(二)、原告得請求之損害金額為何？茲分敘
    如下：
(一)、系爭工程是否因可歸責被告遲延給付而致原告受有損害？
  (1)按承攬對於定作人之效力，其主要事項有三，即報酬給付義
    務、工作協力及受領義務、危險負擔。其中工作協力義務，
    係指工作之完成，須定作人協力始能完成，如定作人不為協
    力，承攬人勢難完成工作，民法第507 條第1 項立法理由參
    照。又工程契約中定作人之協力行為態樣，依協力之原因分
    為：法律上之協力、契約上之協力、事實上之協力。其中法
    律上之協力，是指法律上要求定作人完成一定行為，否則工
    程不能進行施作，此種協力最常見例子是提供「工程必要之
    許可、證照」，如建築法要求起造人於開工前應申請建築執
    照（參照建築法第25條、第30條）即為一例；而事實上之協
    力，即依工程技術、工程管理及自然法則之要求，定作人應
    為一定之行為，否則承攬人無法完成，例如：定作人提供場
    地。至於定作人違反工作協力義務，經承攬人定相當期限催
    告定作人履行協力義務，而定作人仍未履行者，承攬人即得
    解除契約，並請求賠償因契約解除而生之損害，民法第507
    條亦有明文。
  (2)依據兩造間約定春日鄉公所工程補充說明書第3 點內容，系
    爭工程完成期限為：90年6 月30日前完成，訂約成立後10日
    內應開工，並提出開工報告；並於附註事項中載明「本工程
    因雜建照尚未核准，俟核准後再行施工」，而施工補充說明
    書第2 點則約定「本工程得標之承包商，應配合業主與建築
    師辦理建照執照使用執照等相關事項之辦理」，再參照建築
    法第33條規定，審查建照執照或雜項執照自起造人申請日起
    之最長審查期限不得逾30日、及系爭工程契約第17條約定「
    未如期完工賠償金計算方式」，足見上開完工期限係經兩造
    磋商及衡量工程進行時序而特別之約定，揆之上開說明，被
    告自應負有系爭工程契約訂約成立後10日內提供系爭工程施
    工地點、建築執照、雜項執照之協力義務。被告固辯稱：原
    告已知悉尚未取得開發許可，被告於簽約後即依相關行政程
    序積極為取得開發許可而努力，被告並無任何債務遲延云云
    ，惟查，系爭工程標的即歸崇村遷住計畫公共設施工程，依
    據區域計畫法第15條、第15條之1 、同法施行細則第16條之
    4 規定，須經內政部營建署區域計畫委員會審議通過，並核
    發開發許可，始可進行，已如上開兩造不爭執事項(二)所述，
    實與系爭工程依據建築法規定取得建照執照或雜項執照之行
    政程序迥異，可謂系爭工程取得內政部營建署區域計畫委員
    會審議通過而核發開發許可，為取得建照執照或雜項執照之
    前提要件，被告亦同此認定（本院卷(一)235 頁、271 頁），
    且為原告履行系爭工程契約之重要因素，但依據系爭工程契
    約內容、及原告提出之兩造往來函文文件（本院卷(一)46頁至
    52 頁） 得悉：原告於89年12月27日行文被告提出開工申報
    ，並說明因建築執照未核可，故僅先行施作預鑄材料及準備
    工作；被告則於90年1 月9 日回覆稱「因工程開發許可尚未
    核准，請暫緩施工」；原告再於90年5 月2 日行文被告指稱
    「90年4 月27日兩造臨時會議釐清：被告應辦理開發許可申
    請核發、雜項執照申請核可事項」；被告於90年11月23日函
    文原告稱「開發許可及雜項執照申請中，尚未獲上級主管機
    關核准，無法明確答覆開工施作日期」之事實，果如被告上
    開所辯，則何以兩造又於90年4 月27日召開臨時會議釐清被
    告應辦理開發許可申請事項；且，質之被告曾稱「招標文件
    及公告有載明：取得開發許可後才可施工」等語（本院卷(一)
    281 頁），對照所提出之中文公開招標公告資料（本院卷(一)
    243 頁），並無如上所稱之記載，被告上開辯詞，尚無憑據
    ，殊難採信。
  (3)承上，被告且不爭執「本件工程的預算是89年的預算，因為
    涉及預算的關係，如果沒有辦理招標，預算會被收回」一事
    （本院卷(一)236 頁），足認被告確於未能取得系爭工程開發
    許可情形下，逕因預算因素而辦理招標，且未能於招標之始
    公開說明，以致原告未能審慎評估即加入競標，並進而簽定
    系爭工程契約，嗣於系爭工程契約履約期間，被告未能履行
    「系爭工程契約訂約成立後10日內提供系爭工程施工地點、
    建築執照、雜項執照之協力義務」，被告違反該等協力義務
    ，遲延提供協力行為，致原告受有損害，揆之首揭說明，自
    應負損害賠償責任。
(二)、原告得請求之損害金額為何？
    按民法第260 條規定解除權之行使，不妨礙損害賠償之請求
    ，據此規定，債權人解除契約時，得併行請求損害賠償，惟
    其請求損害賠償，並非另因契約解除所生之新賠償請求權，
    乃使因債務不履行（給付不能或給付遲延）所生之舊賠償請
    求權，不因解除失其存在，仍得請求而已，故其賠償範圍，
    應依一般損害賠償之法則，即民法第216 條定之，最高法院
    55年臺上字第1188號判例意旨供參。而損害賠償除法律另有
    規定或契約另有訂定外，應以填補債權人所受損害及所失利
    益為限；依通常情形，或依已定之計劃、設備或其他特別情
    事，可得預期之利益，視為所失利益，民法第216 條定有明
    文。系爭工程契約契約既因可歸責於被告事由而解除，已如
    前述，茲就原告請求「附表一修正金額」所載各項損害賠償
    金額，分述如下：
  (1)附表一項次壹員工薪資部分：其中編號1 至7 、編號10員工
    薪資受領人均為原告於準備系爭工程施工前即已任職於原告
    公司，為原告所自陳（本院卷(一)344 頁），因此上開編號1
    至7 、及編號10員工薪資，均屬原告公司經營人事及行政成
    本，係一般性支出，縱使上開員工薪資受領人未處理系爭工
    程相關準備前置作業，原告公司亦應支出，此部分應予剔除
    ；至於編號8 柯俊城、編號9 顏雪紅為原告因系爭工程施工
    而另行聘請之臨時員工，工作內容為看顧施工地點之工務所
    一事，且有各類所得扣繳暨免扣繳憑單5 張附卷可佐（本院
    卷(二)32頁至34頁），應認原告支出該2 項員工薪資共45萬元
    ，係為履行系爭工程而支出之費用，原告此部分請求，即屬
    有據，應予准許。
  (2)附表一項次貳員工伙食部分：如(1)說明，其中編號1 至7 、
    編號10伙食費受領人均為原告於準備系爭工程施工前即已任
    職於原告公司，此部分亦屬原告公司經營人事及行政成本，
    係一般性支出，此部分應予剔除；至於編號8 柯俊城、編號
    9 顏雪紅伙食費受領人既為原告因系爭工程施工而另行聘請
    之臨時員工，工作內容又為看顧施工地點之工務所，則原告
    支出該2 項伙食費共5 萬4 千元係為履行系爭工程而支出之
    費用，原告此部分請求，亦屬有據，應予准許。
  (3)附表一項次員工勞保費、項次肆員工健保費、項次伍員工
    團保費部分：如(1)說明，上開項次、項次肆、項次伍各項
    保險費支出，受益之員工均為原告於準備系爭工程施工前即
    已任職於原告公司，此部分仍屬原告公司經營人事及行政成
    本，係一般性支出，縱使上開員工未處理系爭工程相關準備
    前置作業，原告公司亦應支出，故原告上開勞保費、健保費
    、團保費請求，尚屬無據，應予剔除。
  (4)附表一項次陸工地電費部分：上開電費支出共支出7,125 元
    ，有卷附收據為憑（本院卷(二)68頁至72頁），且計費期間為
    90年2 月至90年7 月，亦屬原告為執行系爭工程施工準備工
    作期間，原告此部分請求，尚屬相當，應予准許。
  (5)附表一項次捌員工制服部分：原告已陳明員工制服是全體員
    工統一需求而製作（本院卷(一)312 頁），則此部分員工制服
    費用支出6,429 元，既非原告專為承辦系爭工程員工而準備
    之工程服裝，且非為上開2 位臨時員工之制服費用支出，性
    質上應屬原告公司經營人事及行政成本，屬一般性支出，此
    部分請求，應予剔除。
  (6)附表一項次玖工務所用地租金、項次拾編號12工務所用混凝
    土、13工務所組合房屋部分：被告固於90年6 月間函請原告
    暫停履約（本院卷(一)51頁），惟據系爭契約第9 條第2 項約
    定被告應於開工前擬定施工順序及預定進度表（本院卷(一)20
    頁）；同條第8 項第2 款約定被告為執行施工管理事務，被
    告指派之工地負責人應全權代表被告率同員工處理工程推動
    事項，包含開工之準備，施工前之準備（本院卷(一)22頁、23
    頁），則原告為履行系爭契約，先行於鄰近施工地點承租土
    地，並搭建簡易之工務所，作為上開準備工作之指揮處所，
    且有租賃契約3 件（本院卷(一)414 頁至437 頁）、統一發票
    （本院卷(二)122 頁）在卷可查，故原告工務所用地租金262,
    500 元；工務所用混凝土8,750 元；工務所組合房屋400,00
    0 元，尚屬有據，應予准許。
  (7)附表一項次拾工程前置作業費部分：編號1 招標圖說費2,50
    0 元，係為預先準備系爭工程施工之圖樣；編號5 銀行出具
    履約及保證保證書手續費51,756元（本院卷(二)117 頁）；編
    號6 印花稅24,770元；編號7 施工圖及契約裝訂費6,113 元
    （本院卷(二)118 頁）；編號8 鑑界費52,000元；編號9 購置
    水溝鐵模費21,000元（本院卷(二)119 頁）；編號10整地機械
    運費12,075元（本院卷(二)120 頁、121 頁）；編號11整地機
    械25,000元；編號16郵資2,058 元（本院卷(二)125 頁、126
    頁）；編號17電腦週邊1,248 元（本院卷(二)127 頁）；編號
    18公務車油資5,440 元、編號19重機械柴油23,830元（本院
    卷(二)128 頁至130 頁）；編號20照片沖洗120 元（本院卷(二)
    131 頁）；編號21工務所用水電五金設備12,381元（本院卷
    (二)132 頁）；編號22影印設備及耗材（租影印機費用）2,50
    0 元（本院卷(二)133 頁），亦屬原告為開工之準備，施工前
    之準備工作，而為必要支出，甚且合理，應予准許。被告辯
    稱上開費用屬投標前之費用，非系爭工程無法進行所受之損
    害云云，即屬無據，殊難採信。至於原告請求編號14、15差
    旅費7,993元部分，質之原告提出之差旅支出憑證（本院卷
    (二)123 頁、124 頁）所載「返北開會」、「至枋寮視察」之
    事由，屬原告經營系爭工程之人事行政成本，非為原告開工
    之準備，施工前之準備規劃事項，故此部分請求，應予剔除
    。
  (8)附表一項次拾壹工程利潤損失部分：原告主張依據系爭工程
    得標價格24,770,000元，按財政部公告之94年度營利事業各
    業同業利潤標準房屋建築營建所得額百分之8 計算，被告應
    給付1,981,600 元（24,770,000×8 ％＝1,981,600） 云云
    ，惟查，所謂「同業利潤標準」，係由財政部各地區國稅局
    訂定，報請財政部備查。依所得稅法第79條及第83條規定，
    乃納稅義務人未依規定期限辦理結算申報，或已依規定期限
    辦理結算申報，於稅捐稽徵機關進行調查時，通知提示有關
    各種證明所得額之帳簿、文據，而未依限提示時，稽徵機關
    得依查得之資料或據（同業利潤標準）以核定其所得額。是
    以「同業利潤標準」係屬推定之課稅方式，其所訂利潤通常
    均偏高，而具懲罰之性質，況且，依據原告提出之87年度至
    90年度之營利事業所得稅結算申報核定書所示，其每年平均
    核定「營業淨利率」分別為「-3.62%」、「1.07 %」、「3.
    32 %」、「-1.90%」（本院卷(一)438 頁至第440 頁），顯見
    原告實際獲利能力距財政部所頒營造業同業利潤標準比率百
    分之8 甚遠，再依原告90年度營利事業所得稅結算申報資料
    所示，該年度營業淨利為負數（本院卷(一)440 頁），是原告
    自87年起之營業項目獲利均未達上開同業利潤標準比率百分
    之8 ，自難認原告所主張其承攬系爭工程可獲有財政部所訂
    百分之8 標準之預期利益為可採。本院衡酌：原告獲利應以
    承攬報酬扣除承攬人所需之人事、管理、機具設備、稅捐、
    保險費、污染防制費等，始為其實際獲利，又據原告承攬系
    爭工程所提出之「成本分析資料」所載（本院卷(一)356 頁至
    405 頁），其中建築土木工程六大項（水污染防制工程、地
    形坡地整地工程、排水溝工程、道路工程、路燈工程放樣工
    程）合計20,879,236元，並表列屬系爭工程進行事項應繳納
    之費用細目（含勞工安全衛生費、保險費、安全防治費、空
    氣污染防治費、材料品管試驗費、工程管理費），而關於系
    爭工程可得利潤，原告則列出1,404,348 元（本院卷(一)357
    頁），參據原告確以24,770,000元最低價格競標並得標，有
    系爭工程開標記錄表1 件可佐（本院卷(一)6 頁），堪認上開
    「成本分析資料」所載可得利潤部分應係原告扣除系爭工程
    進行所耗費成本、時間，再考慮得標之可能性高低後，而參
    與競標，故原告請求系爭工程之利潤為1,404,348 元，尚屬
    合理；逾此範圍之請求，即無由准許。
  (9)綜上，原告依債務不履行損害賠償請求權，請求被告給付2,
    829,514元（詳如附表二），及自起訴狀繕本送達翌日即94
    年10月7 日起至清償日止，按週年利率百分之5 計算之利息
    ，洵屬正當，應准許之；逾此部分之請求，為無理由，應予
    駁回。
六、假執行之宣告：兩造均陳明願供擔保，聲請宣告假執行或免
    假執行，爰分別酌定相當之擔保金額，准許之。至原告敗訴
    部分，其假執行之聲請已失所附麗，應駁回之。
七、本件判決事證已臻明確，兩造其餘攻擊防禦及舉證，經核與
    本件判決結果無影響，爰不加以一一論述，附此敘明。
八、據上論結，原告之訴一部有理由，一部無理由，依民事訴訟
    法第79條、第390 條第2 項、第392 條第2 項、第3 項，判
    決如主文。
中　　華　　民　　國　　96　　年　　2 　　月　　27　　日
                  民事第二庭審判長法  官  阮世賢
                                  法  官  楊文廣
                                  法　官　林孟和
以上為正本，係照原本作成。
如不服本判決，應於收受送達後20日內向本院提出上訴書狀，其
未表明上訴理由者，應於提出上訴後20日內向本院補提理由書狀
（均須按他造當事人之人數附繕本）。
                                  書記官  蔣開屏
中　　華　　民　　國　　96　　年　　2 　　月　　27　　日
